【裁判字號】    96,訴,46
【裁判日期】    970326
【裁判案由】    清償借款
【裁判全文】
臺灣高雄地方法院民事判決                96年度訴字第46號
原      告  第一商業銀行股份有限公司
法定代理人  丁○○
訴訟代理人  己○○
            丑○○
            己○○
            丑○○
            子○○
            趙容妙    同同上
被      告  丙○
訴訟代理人  甲○○
被      告  庚○○○
            戊○○
            癸○○
            辛○○
            乙○○
兼上6 人共
同訴訟代理人壬○○
上列當事人間請求清償借款事件，本院於民國97年3 月12日言詞
辯論終結，判決如下：
    主  文
被告應連帶給付原告新臺幣陸佰萬元，及自民國八十四年一月二
十九日起至清償日止，按年息百分之十計算之利息，暨自民國八
十四年三月一日起至清償日止，其逾期在六個月以內者，按上開
利率百分之十，逾期超過六個月者，按上開利率百分之二十計算
之違約金。
訴訟費用由被告連帶負擔。
本判決於原告以新臺幣貳佰萬元為被告供擔保後，得為假執行，
惟被告如以新臺幣陸佰萬元為原告預供擔保後，得免為假執行。
    事  實  及  理  由
壹、程序方面：
    本件原借款債權人「高雄縣梓官區漁會信用部」於民國90年
    9 月14日經財政部核准由原告承受其權利義務，有卷附財政
    部90年9 月14日台財融 (三)字 第0903000093號函在卷可憑
    。從而本件借款債權人由原告繼受，經查核無不合，先此敘
    明。
貳、實體方面：
一、原告主張：被告乙○○於82年7 月26日邀同被告丙○及訴外
    人曾周永為連帶保證人，向高雄縣梓官區漁會信用部（下稱
    梓官漁會）借款新台幣（下同）600 萬元，約定借款期間自
    82年7 月26日起至85年7 月26日止，利息按年利率10﹪固定
    計付，按月繳納利息，本金到期一次清償，如未按期履行，
    即喪失期限利益，全部債務視為到期，除按約定利率計算遲
    延利息外，逾期在6 個月以內者，按上開利率10﹪，逾期超
    過6 個月者，依上開利率20﹪加計違約金（下稱系爭借款）
    ；詎乙○○自84年1 月29日起即未按期清償，依約已喪失期
    限利益，全部債務視同到期，尚欠本金600 萬元、自84 年1
    月29日起之利息及自84年3 月1 日起之違約金未清償，而丙○與曾周永為系爭借款之連帶保證人，依法自應與乙○○負
    連帶清償責任，因曾周永已於84年1 月15日死亡，被告庚○○○、壬○○、戊○○、癸○○、辛○○（下稱庚○○○等
    人）為曾周永之繼承人，未於法定期限內為拋棄或限定繼承
    ，自應依法承受曾周永財產上之一切權利義務，而對系爭借
    款負連帶清償之責等情，爰依消費借貸、連帶保證及繼承之
    法律關係提起本件訴訟，並聲明求為判決：除供擔保金額外
    ，餘如主文第1 、3 項所示。
二、被告則以：乙○○並未親自或授權他人向梓官漁會借款，原
    告所提出之系爭借款借據及約定書上「乙○○」之簽名非其
    所簽，印文亦非其所有；另丙○亦未同意擔任系爭借款之連
    帶保證人，原告請求乙○○、丙○清償系爭借款，自屬無據
    ；系爭借款確係由曾周永拿去，真正借款人是曾周永，丙○
    、乙○○對借款之事均不知情等語置辯。聲明：(一)原告之訴
    及假執行之聲請均駁回。(二)如受不利判決，願供擔保，請准
    宣告免為假執行。
三、兩造不爭執及爭執之事項：
  (一)、兩造不爭執事項如下，並有82年7 月26日擔保放款借據（
      下稱系爭借據）、82年5 月27日之約定書在卷可稽（見本
      院卷第9 頁至13頁），堪認為真實。系爭借款之借據及約
      定書上記載借款人為乙○○，連帶保證人為丙○與曾周永
      ，借貸金額為600 萬元，借款期間自82年7 月26日起至85
      年7 月26日止，並約定利息按年利率10﹪固定計付，按月
      繳納利息，本金到期一次清償，如未按期履行，即喪失期
      限利益，全部債務視為到期，除按約定利率計算遲延利息
      外，逾期在6 個月以內者，按上開利率10﹪，逾期超過6
      個月者，依上開利率20﹪加計違約金。
  (二)、本件爭點：
   1.乙○○是否向梓官漁會借款600 萬元，而應依消費借貸契
     約負清償之責？
   2.丙○應否依連帶保證關係，就系爭借款負連帶清償之責？
   3.庚○○○等人應否依繼承及連帶保證關係，就系爭借款負
     連帶清償之責？
四、本院得心證理由如下：
  (一)、乙○○是否向梓官漁會借款600 萬元，而應依消費借貸契
      約負清償之責？
    1.按如有用印章代簽名者，其蓋章與簽名生同等之效力，民
      法第3 條第2 項定有明文，是當事人為法律行為而有使用
      文字之必要者，蓋章與簽名，具有同等效力。次按，當事
      人主張有利於己之事實，就其事實有舉證之責任，民事訴
      訟法第277 條前段定有明文。而私人之印章，由自己使用
      為常態，被人盜用為變態，主張變態事實之當事人，自應
      就此印章被盜用之事實負舉證之責任。
    2.經查，系爭借款於擔保放款借據成立後，即於82年7 月26
      日由梓官漁會逕撥放600 萬元至乙○○設於梓官漁會之帳
      戶內，有兩造不爭執其真正之擔保放款帳卡、活期存款明
      細分類帳卡在卷可稽（見本院卷第91至92頁），而乙○○
      設於梓官漁會之帳戶開戶及存款印鑑卡設置情形，業據證
      人寅○○到庭證稱：印鑑卡申辦時必須本人親簽及親自蓋
      印，申辦印鑑卡時要提出本人的身分證供核對；所提示帳
      號3483號印鑑卡上面的戶名，身分證字號，出生年月日、
      籍貫、住址等資料都是經由申請人即乙○○自己書寫的，
      其上印鑑亦乙○○自己親自提出印章用印（見本院卷第
      213-214 頁）等語，復有帳號3483號、戶名乙○○之梓官
      漁會印鑑卡（下稱系爭印鑑卡）在卷足參，足證系爭印鑑
      卡上簽名及印文，係乙○○親自簽名及使用其所有印章用
      印的。勾稽系爭印鑑卡之「乙○○」之簽名，核與乙○○
      本人於96年2 月14日在本院審理時由本院命其當庭書寫簽
      名之筆順、字型、筆跡均大致相符，業經本院勘驗明確，
      復有乙○○當庭親簽20次之簽名紙（見本院卷第74-75 頁
      ）附卷可供比對，足認證人寅○○所述系爭印鑑卡是由乙○○親自申辦乙節，堪可採信。再稽核系爭印鑑卡上「乙○○」印文，與乙○○活期存款明細分帳卡、系爭借款之
      借據及約定書上之印文顯屬均係同一式，亦有上開文件在
      卷足以勾稽核對，足見系爭借據及約定書上之印文，係由
      乙○○本人提供用印，乙○○所辯對系爭借款完全不知情
      云云，顯與事實不符，洵不足採。再查，乙○○至本件言
      詞辯論終結以前，對於印章曾否被人盜用一節，均無法舉
      證以實其說，依證據法則，自應推定該印文之真正！復參
      諸乙○○是曾周永之妻庚○○○之哥哥，另曾周永之女壬○○亦自承系爭借款實際是曾周永借的，所得貸款也是曾
      周永拿去等語以觀，倘曾周永冒他人之名欲向原告借款，
      又豈會利用與自己熟識之人，而干冒讓自己之親友負擔日
      後借款清償之責或者日後被人發覺冒用行為而無法見諒於
      親族間之窘境！可見乙○○對其是借款人乙節，應無不知
      之理。復查，系爭借款自借貸關係成立後，均如期按月繳
      納借款利息，直到84年1 月15日曾周永死亡後，自同年1
      月29日起始未依約清償等情觀之，益徵曾周永原應是借用
      乙○○之名義向原告借款，嗣因曾周永死亡後，致未能如
      期繳納本息，堪可認定！執此，乙○○對其出名擔任系爭
      借款之借款人乙節，自當知之甚詳。則系爭借款事後縱係
      由曾周永使用，並由曾周永負責繳納本息，然此僅屬乙○○與曾周永間之約定，並無礙於乙○○之借款人身份，乙○○自仍應負擔借款之清償責任，自不得僅以其並未實際
      使用該筆借款而脫免責任。綜上，曾周永既已簽訂系爭借
      款，並與梓官漁會成立消費借貸關係，已如前所述，自應
      依借據文義負返還借款義務，原告主張乙○○為系爭借款
      之借款人乙節，自屬有據。至乙○○空言所辯，自無可採
      。
  (二)、丙○應否依連帶保證關係，就系爭借款負連帶清償之責？
    1.丙○對系爭借款上「連帶保證人」欄上所蓋「丙○」印文
      之印鑑章，係丙○本人所有之印鑑乙節，固不爭執，並有
      系爭借據在卷可憑（見本院卷第11頁），惟以伊之印鑑章
      係遭人盜用云云置辯。惟按確定判決之既判力，固以訴訟
      標的經表現於主文判斷事項為限，判決理由並無既判力，
      但法院於判決理由中，就訴訟標的以外，當事人主張之重
      要爭點，本於當事人辯論之結果已為判斷時，對此重要爭
      點所為之判斷，除有顯然違背法令，或當事人已提出新訴
      訟資料，足以推翻原判斷之情形外，應解為在同一當事人
      就該已經法院判斷之重要爭點，不得作相反之主張或判斷
      ，始符民事訴訟上誠信原則，最高法院92年度台上字第
      315 號裁判意旨足供參酌。
    2.本項爭點有關丙○印鑑章是否係遭曾周永盜用乙節，業於
      本件被告前向丙○所提起清償借款訴訟之確定判決中論斷
      明確，有本院92年度訴字第1504號、臺灣高等法院高雄分
      院93年度上字第25號及最高法院95年度台上字第2767號判
      決書影本（見本院卷第153-162 頁）附卷可參。準此，法
      院既已於兩造上開返還消費借 款事件中，就被告主張之
      本項重要爭點，本於兩造辯論之結果有所判斷，且該事件
      判決確定後，被告亦無法提出足以推翻原判斷之新訴訟資
      料，自應認為本件當事人就本項業經判斷之重要爭點，不
      得作相反之主張，本院亦不得為相反之判斷，始符民事訴
      訟上誠信原則。經查，壬○○即丙○之子媳雖陳稱：曾周
      永曾拿走丙○印鑑章，在那段時間中，不知曾周永拿丙○
      印鑑章作了什麼事等語，與其在上開高分院93年度上字第
      25號訴訟中陳稱：曾於80年4 月14日訂婚後，81年6 月14
      日結婚前，因辦理農地借名登記事宜，將丙○所有之印鑑
      章交與曾周永2 至3 次，每次交付印鑑章之時間約1 星期
      左右，隨即將印鑑章返還丙○，而可能因此被曾周永所盜
      用等語大致相符（見高分院93年度上字第25號，卷(二)第98
      至101 頁），足見兩案中，丙○所為主張均相同，從而，
      丙○於本件訴訟仍主張其印鑑章係遭曾周永盜用云云，即
      不足採。綜上，丙○既無法舉證該印文係遭他人所盜蓋，
      則因蓋章與簽名有同一效力，足見丙○應同意於系爭借款
      擔任連帶保證人，對系爭借款自仍應負連帶保證人之責。
  (三)、庚○○○等人應否依繼承及連帶保證關係，就系爭借款負
      連帶清償之責？
    1.按稱消費借貸者，謂當事人一方移轉金錢或其他代替物之
      所有權於他方，而約定他方以種類、品質、數量相同之物
      返還之契約；借用人應於約定期限內，返還與借用物種類
      、品質、數量相同之物；遲延之債務，以支付金錢為標的
      者，債權人得請求依法定利率計算之遲延利息。但約定利
      率較高者，仍從其約定利率；當事人得約定債務人於債務
      不履行時，應支付違約金，民法第474 條第1 項、第478
      條前段、第233 條第1 項及第250 條第1 項分別定有明文
      。又繼承人自繼承開始時，除本法另有規定外，承受被繼
      承人財產上之一切權利、義務，民法第1148條規定甚明。
      而保證債務之所謂連帶，係指保證人與主債務人負同一債
      務，對於債權人各負全部給付之責任者而言，此觀諸民法
      第272 條第1 項規定連帶債務之文義即明（最高法院45年
      台上字第1426號判例可資參照）。
    2.經查，曾周永為系爭借款之連帶保證人，而曾周永於84年
      1 月15日死亡後，其繼承人庚○○○等人，均未於法定期
      限內為拋棄或限定繼承，因系爭借款自84年1 月29日起即
      未繼續繳納本息，尚欠本金計600 萬元未清償，而原告經
      財政部核准日受讓梓官漁會信用部，已如前述，則原告依
      連帶保證契約及繼承之法律關係，請求庚○○○等人負連
      帶清償之責，自有理由。
五、從而，原告依消費借貸、連帶保證及繼承之法律關係，請求
    被告連帶給付如主文第1 項所示本金、利息及違約金，為有
    理由，應予准許。
六、兩造均陳明願供擔保，分別聲請宣告假執行及免為假執行，
    經核合於法律規定，爰分別酌定相當擔保金額准許之。
七、本件事證已臻明確，兩造其餘陳述及攻擊方法，核與判決之
    基礎無影響，自無庸逐一論述，併此敘明。
八、據上結論，本件原告之訴為有理由，依民事訴訟法第85條第
    2 項、第390 條第2 項，第392 條第2 項，判決如主文。
中    華    民    國    97    年    3     月    26    日
                  民事第六庭  法  官 陳銘珠
以上正本證明與原本無異。
如不服本判決，應於送達後20日內，向本院提出上訴狀並表明上
訴理由，如於本判決宣示後送達前提起上訴者，應於判決送達後
10日內補提上訴理由書（須附繕本）。
中    華    民    國    97    年    3     月    26    日
                              書記官 劉音利


司法院資訊處製作；財團法人民間司法改革基金會備份。
